【裁判字號】    89,判,2338
【裁判日期】    890627
【裁判案由】    綜合所得稅
【裁判全文】
行  政  法  院  判  決                          八十九年度判字第二三三八號
    原      告  甲○○    住台.
    被      告 財政部臺灣省北區國稅局
右當事人間因綜合所得稅事件，原告不服行政院中華民國八十八年六月七日台八八訴
第二二三五○號再訴願決定，提起行政訴訟。本院判決如左︰
    主  文
原告之訴駁回。
    事  實
緣原告八十一年度綜合所得稅結算申報，被告以其漏報取自國防部中山科學研究院（
以下簡稱中科院）之薪資所得計新台幣（下同）一一三、七○○元，及核定補徵稅額
六、八二二元。原告不服，就取自中科院薪資所得一一三、七○○元部分，申經復查
結果，未准變更，提起一再訴願，遞遭決定駁回，遂提起行政訴訟，茲摘兩造訴辯
意旨於次：
原告起訴意旨及補充理由略謂：一、被告認為應課稅之依據是財政部六十八年十一月
三十日台財稅字第三八五○一號函釋，但該函釋僅授權中科院決定是否免稅，中科院
基於該院成立宗旨，從事研發工作之效益上考量，認定免稅，應屬正當，並報奉行政
院備查在案，十多年來徵納雙方，均如此認定，財政部也從無疑義。且稅捐機關依所
得稅法第九十五條規定，每年均派稽查人員，至中科院審查會計相關資料，對此項加
給，未課稅一事，從無疑義，證明該項加給，合乎免稅規定。財政部賦稅署雖有建議
，應將中科院非軍職人員所領取研究補助費性質之各項加給，與薪資合併課稅一案。
但經移桃園稅捐處查報，大溪稅務人員回復，略以「據中科院稱，其員工薪資，分「
本俸」及「品位加給」兩部份，「本俸」依法課稅，至「品位加給」依所得稅法第四
條第八款規定，依法免所得稅。並函復略以「中科院研究加給，係政府為勵科技人
員從事研究工作之補助費，台端建議，應改為單一薪俸，核課綜合所得稅，以建全所
得稅制，此案，待所得稅法修正時，將建議上級參採。」仍視為免稅所得。何況原告
於中科院退休時，該「品位加給」未列入退休基數金內計算，由個人收入少數十萬元
可證，非屬薪資所得。二、(一)財政部第三八五○一號函釋內容：一、「凡依級職按月
固定給付者，屬薪資所得應辦理扣繳所得稅」，並自六十九年一月起適用。二、「如
係按計劃個案給付，並非通案按級職按月給付者，則為研究補助費，依法可免所得稅
。」被告不提函釋二之內容，僅強調函釋一之規定。因中科院對該項加給發放，符合
函釋二之規定，斷章取義，故意忽略重點。(二)原告從未與中科院簽有任何約定事項。
(三)中科院依級職按月發放該項加給之說明：按研究經費，原應依各階段進度分別發放
，但國防科技之研發，須經長期時間始能見效，若堅持原則，將導致部份員工，生活
上產生問題，因此，在會計上乃依員工參與程度，分別計算應勵多少，採平均按月
發放，此乃為解決實際問題，有利研發工作之權衡變通辦法，但個案給付應無疑義。
(四)中科院八十一年十一月三日以訓誠字第一六八七三號函被告質疑該研補費按月發
放，乃檢送有關此項經費之相關資料，及其使用說明，被告當時並無疑義，今又曲解
「品位加給」按月發放，即屬薪資所得，前後不一，有違誠信。(五)行政院秘書長八十
四年十月十七日台財三七○○七號之函係原告離職以後所作，法律既未更改，被告
故意予以曲解，上級未知其真正原因，故有此函，其實該函尚有「至追課已往年度部
份，請洽財政部妥為處理。」未被引用。三、原告持發薪單位扣繳憑單報稅，發薪單
位（中科院），未開憑單，責任在發薪單位，且既然認定「品位加給」應該課稅，那
就應從六十九年一月起扣，為何八十四年才發現未扣。因此追查本案責任，乃稅捐單
位與發薪單位共同負責。今竟變成稅捐單位以抓逃稅方式對守法納稅人，要求其承受
過失責任，而發薪單位了無責任。被告否定一前作業規定強調係依法追稅，引用
都是八十年之後為補救所發函件，更凸顯出十多年前之認知合免稅規定。四、八十年
該「品位加給」已經大院判為應予納稅，就應將它判定列入退休薪資內計算，方算公
平，如今中科院不將它計入退休金內，得補稅加罰，原告祈望能查原因、責任歸屬
，繳其應繳，得其應得，以維法治，請求判決撤銷一再訴願決定及原處分等語。
被告答辯意旨略謂︰一、按「左列各種所得，免納所得稅，．．．八中華民國政府或
外國政府、國際機構，教育、文化、科學研究機關、團體、或其他公私組織，為獎勵
進修、研究或參加科學或職業訓練而給與之獎勵金及研究、考察補助費等。但受領之
獎學金或補助費，如係為授與人提供勞務所取得之報酬，不適用之。」「一凡依職級
按月定額發給者，應屬各該研究人員之薪資所得，應於給付時依法辦理扣繳，所得人
並應於年度結算申報時合併申報課稅。二如係按研究計畫個案給付、並非通案按職級
按月給付者，則為研究補助費，依法可免納所得稅。三如屬第一種情形，中科院以往
未依法扣繳，所得人以往年度亦未申報納稅者，應即請中科院轉知各所得人自行向稽
徵機關補報並補繳應納稅款，可免予處罰，自六十九年一月起，中科院應於給付時依
法扣繳，所得人應於每年終後合併申報綜合所得稅。四本案經報奉行政院六十八年十
一月八日台六十八財第一一二○四號函准予備查在案。」「中科院給付非軍職人員「
科技品位加給」暨「技術津貼」之所得稅徵免原則，仍請依本部六十八年十一月三十
日台財稅第三八五○一號函辦理。」分別為所得稅法第四條第八款所規定及財政部六
十八年十一月三十日台財稅第三八五○一號函、八十四年八月十四日台財稅第八四一
六四一四一八號函釋有案。次按「中科院給付非軍職人員之科技品位加給暨技術津貼
，免扣繳所得稅一案，與現行法令規定不合，奉示：本案應依法課徵所得稅：至追課
以往年度所得部分，請洽商財政部妥為處理．．．。」復為行政院秘書長八十四年十
月十七日台八十四財三七○○七號函釋在案。二、經查中科院之預算雖分別依計畫編
列人事費支應其員工之各項給與，但實際上領受「科技品位加給」或「技術津貼」之
非軍職人員，無論配屬之單位或參與不同計畫，悉依該院所訂「科技人員品位加給支
給標準表」、「技術員薪給標準表」之等級，每月按級定額領取「科技品位加給」或
「技術津貼」。該院與其聘僱人員之約定事項亦載明所指薪給，除實物代金及眷補費
外，包括全部給與，是以該院非軍職人員所領受之「科技品位加給」或「技術津貼」
，核屬其因提供勞務所取得之報酬，另被告於八十二年間派員前往該院現場瞭解結果
，該院支付非軍職人員之「科技品位加給」及「技術津貼」係採按月給付方式，是依
前揭法條及函釋規定，原核定以系爭薪資所得（研究補助費或品位加給）一一三、七
○○元，併課當年度綜合所得額，核定應補稅額六、八二二元，要無不合，請予維持
。三、至原告主張於申報所得稅時，即依當年度扣繳憑單誠實申報，而今中科院復掣
發扣繳憑單，被告怠於事實之認定，而以扣繳憑單之掣發與否為課稅之認定標準，且
在認定標準未明確前，追溯補徵系爭所得之綜合所得稅，實有悖依法課稅原則乙節；
按財政部六十八年十一月三十日台財稅第三八五○一號函釋，中科院發給研究人員之
研究加給依職級按月定額發給者，應屬各該研究人員之薪資所得，應於給付時應依法
辦理扣繳，所得人並應於年度結算申報時合併申報課稅，並自六十九年一月起適用。
是「品位加給」屬薪資所得應合併申報課稅已臻明確，原告主張顯係對法令之誤解。
四、另主張稅捐稽徵人員逐年審閱中科院相關之會計資料，對系爭金額未予扣繳，均
未予置喙，顯證同意中科院對該所得性質認定為研究補助費，屬免稅範圍乙節，查就
中科院系爭「品位加給」或「技術津貼」是否依法扣繳、申報情事，於被告成立前即
八十年元月間經桃園縣稅捐稽徵處大溪分處去函中科院請依法辦理，被告成立後亦先
後多次函請中科院提示資料供核，此有被告大溪稽徵所八十三年一月二十二日北區國
稅大溪審第00000000號等函件可稽，是原告主張委無足採。五、又主張八十
一年十一月三日中科院以（八十一年）訓誠字第一六八七三號函說明系爭研究補助費
（品位加給）應屬免徵所得稅範圍，被告並無疑義乙節，查依該函內容僅係說明中科
院薪資給付方式，而被告亦未據此函覆系爭品位加給屬免稅所得；又依上揭行政院秘
書長來函已明確指示中科院給付非軍職人員之科技品位加給與技術津貼免扣繳所得稅
乙案，與現行法令規定不合，應依法課徵所得稅。且按現行所得稅法對此相關之規定
條文，係於民國五十二年制訂迄今，對系爭「品位加給」及「技術津貼」應依法課徵
所得稅之規定並未修正，被告依所得稅法規定補徵八十一年度綜合所得稅，依法並無
不合，請判決駁回原告之訴等語。
    理  由
一、按中華民國政府或外國政府，國際機構、教育、文化、科學研究機構、團體，或
其他公私組織，為勵進修、研究或參加科學或職業訓練而給與之學金及研究、考
察補助費等所得，免納所得稅。但受領之學金或補助費，如係為授與人提供勞務所
取得之報酬，不適用之，為行為時所得稅法第四條第八款所規定。又凡公、教、軍、
警、公私事業職工薪資及提供勞務者之所得，為薪資所得，該項所得之計算，以在職
務上或工作上取得之各種薪資收入為所得額；前項薪資包括薪金、俸給、工資、津貼
、歲費、金、紅利、各種補助費及按月或按年分期給付之退休金或養老金。但為雇
主之目的，執行職務而支領之差旅費、日支費及加班費不超過規定標準者，及依同法
第四條規定免稅之項目，不在此限，復為同法第十四條第一項第三類所明定。
二、本件原告八十一年度綜合所得稅結算申報，經被告查得原告取自中科院之薪資一
一三、七○○元，未合併申報，遂核定補徵稅額六、八二二元，原告不服，申請復查
，未獲變更，循序起行訴訟，主張：上開薪資所得一一三、七○○元，無論係按職給
付或按月給付，其性質均屬所得稅法第四條第八款規定之研究補助費，依法應屬免稅
所得，不得對之課徵所得稅：即系爭所得係依研究計畫專案申請及依各員工參與程度
分別計算發放，並非定額給付，於會計上採按月給付僅屬權衡變通辦法，其性質符合
財政部六十八年十一月三十日台財稅第三八五○一號函釋之免稅範圍，稽徵機關逐年
至中科院查閱相關會計資料，亦對系爭所得未予扣繳一節未予罝理，中科院據以認定
系爭研究補助費係屬免稅所得，應屬合法適當，稽徵機關於經過數年後始為應稅主張
，有違信賴原則。況本件所得應依其本質審查，而非逕依給付之方式認定：又中科院
遲發扣繳憑單，被告怠於事實之認定，僅以扣繳憑單為課稅之認定標準，有悖依法課
稅原則，且依稅捐稽徵法第一條之一之規定，以及於法律規定有疑義而以命令補充時
，應自新函令頒布之日生效，即應自八十四年十月十八日起方得徵收。本案認定課稅
標準既未明確，不宜追溯補徵系爭所得稅。況本件被告首應依所得稅法第八十九條第
二項之規定，向中科院要求賠繳，不得逕對原告課徵綜合所得稅。何況，國防部於計
算退休金時，並未將本件系爭所得認定為薪資所得，對原告課徵，於法有違云云。
三、經查，行政法上所謂信賴保護原則，係指人民因相信既存之法律秩序，而安排其
生活或處置其財產，則不能因嗣後法規之制度或修正，而使其遭受不能預見之損害，
用以保護人民之既得權益。本原則之適用，係在禁止新制定或修正法規有溯及既往之
效力。本件中科院之預算雖分別依計畫編列人事費支應其員工之各項給與，但實際上
領受「品位加給」或「技術津貼」之非軍職人員，無論配屬之單位參與不同計畫，均
依該院所訂「科技人員品位加給支給標準表」、「技術員薪給標準表」之等級，每月
按級定額領取科技品位加給或技術津貼。且該院與其聘僱人員之約定事項亦載明所指
薪資，除實物代金及眷補費外，包括全部給與，其非軍職人員所領受之科技品位加給
或技術津貼，核屬因提供勞務所取得之報酬，應無行為時所得稅法第四條第八款免納
所得稅規定之適用。況被告於八十二年間派員前往中科院瞭解結果，其支付非軍職人
員之科技品位加給及技術津貼確係按月給付方式，復經中科院八十一年十一月三日（
八一）訓誠字第一三八七三號函致被告，說明其各類薪資扣繳所得稅狀況：「本院於
年度開始即訂有各項研究計畫，並按照研究計畫逐月實施。各項研究計畫除一般經費
外，為勵科技人員竭盡心智參與研發工作，另編列研發人員研究補助費及技術津貼
。為便利作業，研發人員研究補助費係採按月發放方式，再經由成本歸戶手續，回歸
計畫預算內（研究補助費採個案給付，必將增加人力及作業之負擔，不符經濟效益）
」等語。足見中科院給付非軍職員工之品位加給及技術津貼之所得，屬經常性研究補
助費給與，且依職級按月定額支給，為提供勞務所取得之報酬，依首揭規定，核非免
稅之薪資所得，被告依法發單補徵稅款，且未逾稅捐稽徵法第二十一條所定核課期間
，於法並無不合。而首揭所得稅法之規定一直未曾變更，財政部及行政院先後之相關
函釋亦均在釋示或釋明系爭所得應予課稅之一貫見解，尚無稅捐稽徵法第一條之一之
適用，原告主張自八十四年十月十八日起始得徵收稅款，自無足採，且無信賴保護原
則之適用。又按納稅義務人如有所得稅法第十四條第一項各類之所得，即應依同法第
七十一條規定申報納稅，而所得稅法第九十五條之規定，僅係為加強課稅資料之正確
性，授予稽徵機關調查及督促扣繳義務人確實依規定扣繳；另第八十九條第二項係規
定扣繳義務人未履行扣繳責任時之處理，唯不可因稽徵機關未為調查或督促扣繳義務
人，或扣繳義務人未為扣繳，即認納稅義務人就其取得之所得不負申報納稅之義務，
則被告向原告課徵系爭稅款之前，自無依稅捐稽徵法第八十九條第二項規定，向中科
院追究之必要。至於原告主張退休金額乙事，與本件課徵稅款無。綜上，原告主張
均無足採。本件原處分揆諸首揭規定，洵無違誤，一再訴願決定，遞予維持，俱無不
合。原告起訴意旨，難謂為有理由，應予駁回。
據上論結，本件原告之訴為無理由，爰依行政訴訟法第二十六條後段，判決如主文。
中    華    民    國     八十九      年      六      月     二十七      日
                    行 政 法 院 第 三 庭
                                審 判 長 評  事      曾  隆  興
                                         評  事      鄭  淑  貞
                                         評  事      林  家  惠
                                         評  事      徐  瑞  晃
                                         評  事      張  瓊  文
右  正  本  證  明  與  原  本  無  異
                                         法院書記官  賀  瑞  鸞
中    華    民    國     八十九      年      七        月      四       日


司法院資訊處製作；財團法人民間司法改革基金會備份。
